ACORDAO-COMPLETO-2341285

ACÓRDÃO 505/2019 ATA 7/2019 - PLENÁRIO

VISTOS, relatados e discutidos estes autos de acompanhamento sobre a cautelar de indisponibilidade dos bens do Consórcio Interpar a partir do Acórdão 2.791/2017 proferido pelo Plenário do TCU, no âmbito do TC 023.301/2015-5, diante dos indícios de dano ao erário no bojo do Contrato 0800.0043363.08.2 (CT-111) celebrado pela Petróleo Brasileiro S.A. (Petrobras) com o Consórcio Interpar (Mendes Júnior Trading e Engenharia S.A., Sistemas em Óleo e Gás – SOG e Montagens e Projetos Especiais – MPE) para a execução das unidades e sistemas off-sites nas carteiras de gasolina, coque e HDT da Refinaria Presidente Getúlio Vargas no Estado do Paraná (Repar) ;
ACORDAM os Ministros do Tribunal de Contas da União, reunidos em Sessão do Plenário, ante as razões expostas pelo Relator, em:
9.1. considerar prejudicada a cautelar de indisponibilidade dos bens decretada pelo item 9.1 do Acórdão 2791/2017-TCU-Plenário em relação ao Consórcio Interpar;
9.2. determinar que a unidade técnica adote as seguintes medidas:
9.2.1. envie a cópia deste Acórdão, acompanhado do Relatório e da Proposta de Deliberação que o fundamenta, ao Consórcio Interpar, à Força-Tarefa do Ministério Público Federal junto à Operação Lava-Jato no Paraná, à Força-Tarefa da Advocacia-Geral da União junto à Operação Lava-Jato no Paraná, ao juízo federal na 13ª Vara Federal de Curitiba – PR, à Controladoria-Geral da União (CGU) e à Diretoria de Governança, Risco e Conformidade da Petrobras, para ciência e eventuais providências; e
9.2.2. promova o apensamento definitivo do presente processo ao TC Processo 023.301/20155.

Indisponibilidade de bens decretada diante dos indícios de dano ao erário no bojo do contrato para a execução das unidades e sistemas off-sites nas carteiras de gasolina, coque e HDT da Refinaria Presidente Getúlio Vargas no Estado do Paraná (Repar).

Petróleo Brasileiro S.A.

3. Responsável: Consórcio Interpar (CNPJ 10.217.884/0001-94).

Aroldo Cedraz.

13.1. Ministros presentes: José Mucio Monteiro (Presidente), Walton Alencar Rodrigues, Benjamin Zymler, Aroldo Cedraz, Raimundo Carreiro, Ana Arraes e Bruno Dantas.
13.2. Ministro que alegou impedimento na Sessão: Aroldo Cedraz.
13.3. Ministros-Substitutos presentes: Augusto Sherman Cavalcanti, Marcos Bemquerer Costa, André Luís de Carvalho (Relator) e Weder de Oliveira.

ANDRÉ DE CARVALHO

Trata-se de acompanhamento sobre a cautelar de indisponibilidade dos bens do Consórcio Interpar a partir do Acórdão 2.791/2017 proferido pelo Plenário do TCU, no âmbito do TC 023.301/2015-5, diante dos indícios de dano ao erário no bojo do Contrato 0800.0043363.08.2 (CT-111) celebrado pela Petróleo Brasileiro S.A. (Petrobras) com o Consórcio Interpar (Mendes Júnior Trading e Engenharia S.A., Sistemas em Óleo e Gás – SOG e Montagens e Projetos Especiais – MPE) para a execução das unidades e sistemas off-sites nas carteiras de gasolina, coque e HDT da Refinaria Presidente Getúlio Vargas no Estado do Paraná (Repar) .
Em suma, para a concessão da aludida cautelar, o referido Acórdão 2.791/2017 foi prolatado pelo Plenário do TCU nos seguintes termos:
	“ (...) 9.1. decretar cautelarmente, com fundamento no art. 44, § 2º, da Lei nº 8.443, de 1992, e nos arts. 273 e 274 do RITCU, pelo prazo de 01 (um) ano, a indisponibilidade dos bens dos responsáveis a seguir relacionados, devendo esta medida alcançar os bens considerados bastantes para garantir o integral ressarcimento do débito apurado nos autos, ressalvados os bens financeiros necessários ao sustento das pessoas físicas e à continuidade das operações das pessoas jurídicas, no montante de R$ 743.955.493,50 (em valores históricos) , atualizada monetariamente a partir das datas indicadas nos demonstrativos de débito às Peça 118 e 119:
	Responsável
	CPF/CNPJ

	Consórcio Interpar
	10.217.884/0001-94

	Setal Óleo e Gás S.A
	07.639.071/0001-88

	MPE Montagens e Projetos Especiais S.A
	31.876.709/0001-89

	Mendes Júnior Trading e Engenharia S.A
	19.394.808/0001-29

	Sérgio Cunha Mendes
	XXX.654.356-XX

	Alberto Elísio Vilaça Gomes
	XXX.827.196-XX

	Ângelo Alves Mendes
	XXX.398.246-XX

	José Humberto Cruvinel Resende
	XXX.676.076-XX

	Alberto Jesus Padilla Lizondo
	XXX.154.068-XX

	Carlos Alberto Rodrigues
	XXX.187.668-XX

	Luiz Cláudio de Araújo Santoro
	XXX.668.007-XX

	Jésus de Oliveira Ferreira Filho
	XXX.605.176-XX

	José Paulo Assis
	XXX.249.849-XX

	Renato de Souza Duque
	XXX.750.395-XX

	José Sérgio Gabrielli de Azevedo
	XXX.515.167-XX

	Paulo Roberto Costa
	XXX.612.879-XX  

	Pedro José Barusco Filho
	XXX.145.708-XX 

9.2. considerar, como termo inicial para a contagem do prazo fixado no 9.1 deste Acórdão, a data de averbação da medida cautelar nos respectivos órgãos de registro dos bens;
9.3. determinar que a Secretaria-Geral de Controle Externo adote todas as providências necessárias à efetivação das medidas inerentes à indisponibilidade de bens determinadas neste Acórdão, em sintonia, por exemplo, com o item 9.8 do Acórdão 1083/2017-TCU-Plenário;
9.4. determinar que a SeinfraOperações adote as seguintes medidas:
9.4.1. promova, nos termos do ar. 44, § 2º, da Lei 8.443, de 1992, e do art. 276, § 3º, do RITCU, a oitiva dos responsáveis relacionados no item 9.1 deste Acórdão, para que, no prazo de 15 (quinze) dias, apresentem as suas manifestações sobre a medida cautelar de indisponibilidade dos bens adotada, se assim o desejarem;
9.4.2. informe aos responsáveis relacionados no item 9.1 deste Acórdão que, no âmbito da respectiva resposta à oitiva referida no item 9.4.1 deste Acórdão, fica desde já franqueada a possibilidade de serem indicados os bens por eles considerados essenciais ao sustento das pessoas físicas e à manutenção das atividades operacionais das pessoas jurídicas, com as devidas justificativas, estando, assim, não suscetíveis ao alcance da medida cautelar, em sintonia com as mais recentes decisões do STF (v. g.: MS 34446 MC/DF) ;
9.4.3. constitua, com base no art. 44 da Resolução TCU nº 259, de 2014, o correspondente processo apartado especifico de ‘indisponibilidade de bens’ (para cada responsável) com vistas a tratar das medidas processuais cabíveis para a identificação e a indisponibilidade dos respectivos bens;
9.5. determinar que, com fulcro nos arts. 10, § 1º, 12, incisos I e II, e 16, § 2º, da Lei 8.443, de 1992, e nos arts. 202, incisos I e II, e 209, §§ 5º e 6º, do RITCU, a SeinfraOperações promova a citação dos responsáveis a seguir relacionados, para que, no especial e improrrogável prazo de  60 (sessenta) dias, apresentem as suas alegações de defesa sobre as falhas consistentes no débito apurado junto ao contrato principal e/ou recolham aos cofres da Petrobras S.A. a quantia de R$ 475.299.005,58 (em valores históricos) , atualizada monetariamente a partir das datas indicadas no demonstrativo de débito à Peça 118 até a data do efetivo recolhimento, abatendo-se, na oportunidade, as quantias já eventualmente ressarcidas, na forma da legislação em vigor, em face das seguintes irregularidades:
9.5.1. Consórcio Interpar (formado pelas empresas: Setal Óleo e Gás S.A; MPE Montagens e Projetos Especiais S.A; Mendes Júnior Trading e Engenharia S.A) , como signatário do contrato Nº 0800.0043363.08.2 (CT – 111) , em decorrência de agir em conluio com as demais licitantes e pagar vantagem indevida a agentes públicos para que atuassem, de forma omissiva ou comissiva, garantido a restrição de participação no certame àquelas empresas cartelizadas com o intuído de maximização indevida de lucros, assinando contrato com preços superestimados e com Demonstrativo de Formação de Preços sob valores expressivos sem o suficiente detalhamento para que pudessem ser avaliados, em infringência aos princípios básicos dispostos no art. 37 da CF/1998, no art. 3º da Lei 8.666, de 1993, e no item 1.2 do Decreto 2.745, de 1998, além dos arts. 90 e 93 da Lei Geral de Licitações, e com mácula aos princípios da vedação ao enriquecimento sem causa, da função social do contrato e da justa proporção entre os encargos e a respectiva contraprestação remuneratória;
9.5.2. José Sérgio Gabrielli de Azevedo, como Presidente da Petrobras, em decorrência de inobservar os deveres previstos no art. 158 da Lei nº 6.404, de 1976, por ter atuado com conivência, imperícia, imprudência ou negligência, além da falta de dever de cuidado, em relação à necessária apuração dos ilícitos perpetrados na estatal; por ter deixado de agir para prevenir, evitar ou impedir a prática desses ilícitos; por falhar no seu dever de diligência previsto no art. 153 da Lei 6.404, de 1976, e por ter atuado com conivência, imperícia, imprudência ou negligência em relação à deficiente supervisão e controle das irregularidades praticadas pelos seus subordinados, conforme apurado nos recentes elementos de prova oriundos da Operação Lava Jato;
9.5.3. Renato de Souza Duque, como Diretor de Serviços da Petrobras, em decorrência de se omitir no seu poder-dever de agir para impedir a ação delituosa contra as licitações da estatal, mediante recebimento de vantagem indevida das empresas cartelizadas, permitindo o direcionamento da licitação, com restrição à competitividade, com proposta de preços superestimadas e sem a devida análise do Demonstrativo de Formação de Preços, que apresentava itens de valores expressivos sem o suficiente detalhamento para que pudessem ser avaliados, em condutas decisivas para a consubstanciação do superfaturamento tratado no presente processo e em infringência aos princípios básicos dispostos no art. 37 da CF/1998, no art. 3º da Lei 8.666, de 1993, e no item 1.2 do Decreto 2.745, de 1998, além dos arts. 91 e 92 da Lei Geral de Licitações;
9.5.4. Pedro José Barusco Filho, como Gerente Executivo da Petrobras, em decorrência de se omitir no seu poder-dever de agir para impedir a ação delituosa contra as licitações da estatal, mediante recebimento de vantagem indevida das empresas cartelizadas, permitindo o direcionamento da licitação, com restrição à competitividade, com proposta de preços superestimadas e sem a devida análise do Demonstrativo de Formação de Preços, que apresentava itens de valores expressivos sem o suficiente detalhamento para que pudessem ser avaliados, em condutas decisivas para a consubstanciação do superfaturamento tratado no presente processo e em infringência aos princípios básicos dispostos no art. 37 da CF/1998, no art. 3º da Lei 8.666, de 1993, e no item 1.2 do Decreto 2.745, de 1998, além dos arts. 91 e 92 da Lei Geral de Licitações;
9.5.5. Paulo Roberto Costa, como Diretor de Abastecimento da Petrobras, em decorrência de se omitir no seu poder-dever de agir para impedir a ação delituosa contra as licitações da estatal, mediante recebimento de vantagem indevida das empresas cartelizadas, permitindo o direcionamento da licitação, com restrição à competitividade, e também de propor, à Diretoria Executiva, a contratação do Consórcio Interpar com proposta de preços superestimadas e sem a devida análise do Demonstrativo de Formação de Preços, que apresentava itens de valores expressivos sem o suficiente detalhamento para que pudessem ser avaliados, em condutas decisivas para a consubstanciação do superfaturamento tratado no presente processo e em infringência aos princípios básicos dispostos no art. 37 da CF/1998, no art. 3º da Lei 8.666, de 1993, e no item 1.2 do Decreto 2.745, de 1998, além dos arts. 91 e 92 da Lei Geral de Licitações;
9.5.6. Alan Kardec Pino, como Gerente Executivo de Abastecimento e Refino da Petrobras, por propor a realização da licitação que resultou na formalização do Contrato CT 111 com o sobrepreço e o consequente superfaturamento, conforme Documento Interno da Petrobras (DIP) nº 116/2007, em infringência aos princípios básicos dispostos no art. 37 da CF/1998, no art. 3º da Lei 8.666, de 1993, e no item 1.2 do Decreto 2.745, de 1998; 
9.5.7. José Carlos Cosenza, como Gerente Executivo de Abastecimento e Refino da Petrobras, por autorizar a formalização do Contrato CT 111 com o sobrepreço e o consequente superfaturamento, conforme Documento Interno da Petrobras (DIP) nº 458/2008, em infringência aos princípios básicos dispostos no art. 37 da CF/1998, no art. 3º da Lei 8.666, de 1993, e no item 1.2 do Decreto 2.745, de 1998;
9.5.8. Sérgio Cunha Mendes, como Diretor Vice-Presidente Executivo da Mendes Júnior Trading e Engenharia S.A, em decorrência de praticar e conduzir atos ilícitos, com desvio de finalidade e abuso da personalidade jurídica que representava, para fraudar o processo licitatório da Petrobras e obter contrato de obras com sobrepreço de forma a maximizar indevidamente os lucros da empresa Mendes Júnior Trading e Engenharia S.A, mediante formação de cartel e pagamento de propinas a agentes da estatal, em infringência aos princípios básicos dispostos no art. 37 da CF/1998, no art. 3º da Lei 8.666, de 1993, e no item 1.2 do Decreto 2.745, de 1998, além dos princípios da vedação ao enriquecimento sem causa, à função social do contrato e à justa proporção entre os encargos e a respectiva contraprestação remuneratória;
9.5.9. Alberto Elísio Vilaça Gomes, como representante da Mendes Júnior Trading e Engenharia S.A, em decorrência de praticar e conduzir atos ilícitos, com desvio de finalidade e abuso da personalidade jurídica que representava, para fraudar o processo licitatório da Petrobras e obter contrato de obras com sobrepreço de forma a maximizar indevidamente os lucros da empresa Mendes Júnior Trading e Engenharia S.A, mediante formação de cartel e pagamento de propinas a agentes da estatal, em infringência aos princípios básicos dispostos no art. 37 da CF/1998, no art. 3º da Lei 8.666, de 1993, e no item 1.2 do Decreto 2.745, de 1998, além dos princípios da vedação ao enriquecimento sem causa, à função social do contrato e à justa proporção entre os encargos e a respectiva contraprestação remuneratória;
9.5.10. Ângelo Alves Mendes, como Diretor Vice-Presidente Corporativo da Mendes Júnior Trading e Engenharia S.A, em decorrência de praticar e conduzir atos ilícitos, com desvio de finalidade e abuso da personalidade jurídica que representava, para fraudar o processo licitatório da Petrobras e obter contrato de obras com sobrepreço de forma a maximizar indevidamente os lucros da empresa Mendes Júnior Trading e Engenharia S.A, mediante formação de cartel e pagamento de propinas a agentes da estatal, em infringência aos princípios básicos dispostos no art. 37 da CF/1998, no art. 3º da Lei 8.666, de 1993, e no item 1.2 do Decreto 2.745, de 1998, além dos princípios da vedação ao enriquecimento sem causa, à função social do contrato e à justa proporção entre encargos e respectiva contraprestação remuneratória;
9.5.11. José Humberto Cruvinel Resende, como Gerente de Contratos da Mendes Júnior Trading e Engenharia S.A, em decorrência de praticar e conduzir atos ilícitos, com desvio de finalidade e abuso da personalidade jurídica que representava, para fraudar o processo licitatório da Petrobras e obter contrato de obras com sobrepreço de forma a maximizar indevidamente os lucros da empresa Mendes Júnior Trading e Engenharia S.A, mediante formação de cartel e pagamento de propinas a agentes da estatal, em infringência aos princípios básicos dispostos no art. 37 da CF/1998, no art. 3º da Lei 8.666, de 1993, e no item 1.2 do Decreto 2.745, de 1998, além dos princípios da vedação ao enriquecimento sem causa, à função social do contrato e à justa proporção entre os encargos e a respectiva contraprestação remuneratória;
9.5.12. Alberto Jesus Padilla Lizondo, como Diretor da Setal Óleo e Gás S.A, em decorrência de praticar e conduzir atos ilícitos, com desvio de finalidade e abuso da personalidade jurídica que representava, para fraudar o processo licitatório da Petrobras e obter contrato de obras com sobrepreço de forma a maximizar indevidamente os lucros da empresa Setal Óleo e Gás S.A, mediante formação de cartel e pagamento de propinas a agentes da estatal, em infringência aos princípios básicos dispostos no art. 37 da CF/1998, no art. 3º da Lei 8.666, de 1993, e no item 1.2 do Decreto 2.745, de 1998, além dos princípios da vedação ao enriquecimento sem causa, à função social do contrato e à justa proporção entre encargos e respectiva contraprestação remuneratória;
9.5.13. Carlos Alberto Rodrigues, como Diretor da Setal Óleo e Gás S.A., em decorrência de praticar e conduzir atos ilícitos, com desvio de finalidade e abuso da personalidade jurídica que representava, para fraudar o processo licitatório da Petrobras e obter contrato de obras com sobrepreço de forma a maximizar indevidamente os lucros da empresa Setal Óleo e Gás S.A, mediante formação de cartel e pagamento de propinas a agentes da estatal, em infringência aos princípios básicos dispostos no art. 37 da CF/1998, no art. 3º da Lei 8.666, de 1993, e no item 1.2 do Decreto 2.745, de 1998, além dos princípios da vedação ao enriquecimento sem causa, à função social do contrato e à justa proporção entre os encargos e a respectiva contraprestação remuneratória;
9.5.14. Augusto Ribeiro de Mendonça Neto, como Controlador do Grupo Setal e Administrador da empresa SOG – Setal Óleo e Gás S.A, em decorrência de praticar e conduzir atos ilícitos, com desvio de finalidade e abuso da personalidade jurídica que representava, para fraudar o processo licitatório da Petrobras e obter contrato de obras com sobrepreço de forma a maximizar indevidamente os lucros da empresa Setal Óleo e Gás S.A, mediante formação de cartel e pagamento de propinas a agentes da estatal, em infringência aos princípios básicos dispostos no art. 37 da CF/1998, no art. 3º da Lei 8.666, de 1993, e no item 1.2 do Decreto 2.745, de 1998, além dos princípios da vedação ao enriquecimento sem causa, à função social do contrato e à justa proporção entre os encargos e a respectiva contraprestação remuneratória;
9.5.15. Luiz Cláudio de Araújo Santoro, como Diretor da empresa MPE Montagens e Projetos Especiais S.A, em decorrência de praticar e conduzir atos ilícitos, com desvio de finalidade e abuso da personalidade jurídica que representava, para fraudar o processo licitatório da Petrobras e obter contrato de obras com sobrepreço de forma a maximizar indevidamente os lucros da empresa MPE Montagens e Projetos Especiais S.A, mediante formação de cartel e pagamento de propinas a agentes da estatal, em infringência aos princípios básicos dispostos no art. 37 da CF/1998, no art. 3º da Lei 8.666, de 1993, e no item 1.2 do Decreto 2.745, de 1998, além dos princípios da vedação ao enriquecimento sem causa, à função social do contrato e à justa proporção entre os encargos e a respectiva contraprestação remuneratória;
9.5.16. Jésus de Oliveira Ferreira Filho, como Diretor da empresa MPE Montagens e Projetos Especiais S.A, em decorrência de praticar e conduzir atos ilícitos, com desvio de finalidade e abuso da personalidade jurídica que representava, para fraudar o processo licitatório da Petrobras e obter contrato de obras com sobrepreço de forma a maximizar indevidamente os lucros da empresa MPE Montagens e Projetos Especiais S.A, mediante formação de cartel e pagamento de propinas a agentes da estatal, em infringência aos princípios básicos dispostos no art. 37 da CF/1998, no art. 3º da Lei 8.666, de 1993, e no item 1.2 do Decreto 2.745, de 1998, além dos princípios da vedação ao enriquecimento sem causa, à função social do contrato e à justa proporção entre os encargos e a respectiva contraprestação remuneratória;
9.6. determinar que, com fulcro nos arts. 10, § 1º, 12, incisos I e II, e 16, § 2º, da Lei 8.443, de 1992, e nos arts. 202, incisos I e II, e 209, §§ 5º e 6º, do RITCU, a SeinfraOperações promova a citação dos responsáveis a seguir relacionados, para que, no especial e improrrogável prazo de  60 (sessenta) dias, apresentem as suas alegações de defesa sobre as falhas consistentes no débito apurado no bojo do Aditivo nº 14 e/ou recolham aos cofres da Petrobras S.A. a quantia de R$ 268.656.487,92  (em valores históricos) , atualizada monetariamente a partir das datas indicadas no demonstrativo de débito à Peça 119 até a data do efetivo recolhimento, abatendo-se, na oportunidade, as quantias já eventualmente ressarcidas, na forma da legislação em vigor, em face das seguintes irregularidades:
9.6.1. Consórcio Interpar (formado pelas empresas: Setal Óleo e Gás S.A; MPE Montagens e Projetos Especiais S.A; Mendes Júnior Trading e Engenharia S.A) , como signatário do contrato Nº 0800.0043363.08.2 (CT – 111) , em decorrência de pactuar o Aditivo nº 14, de forma irregular e com valores vultosos, sem a necessária justificativa dos valores cobrados acima dos preços de mercado, em infringência aos princípios básicos dispostos no art. 37 da CF/1998, no art. 3º da Lei 8.666, de 1993, e no item 1.2 do Decreto 2.745, de 1998, além dos princípios da vedação ao enriquecimento sem causa, à função social do contrato e à justa proporção entre os encargos e a respectiva contraprestação remuneratória;
9.6.2. Renato de Souza Duque, como Diretor de Serviços da Petrobras, em decorrência de propor o Aditivo nº 14, de forma irregular e com valores vultosos, sem a necessária justificativa dos valores cobrados acima dos preços de mercado, em infringência aos princípios básicos dispostos no art. 37 da CF/1998, no art. 3º da Lei 8.666, de 1993, e no item 1.2 do Decreto 2.745, de 1998, e ainda aos princípios da vedação ao enriquecimento sem causa, à função social do contrato e à justa proporção entre os encargos e a respectiva contraprestação remuneratória;
9.6.3. Pedro José Barusco Filho, como Gerente Executivo da Petrobras, em decorrência de propor o Aditivo nº 14, de forma irregular e com valores vultosos, sem a necessária justificativa dos valores cobrados acima dos preços de mercado, em infringência aos princípios básicos dispostos no art. 37 da CF/1998, no art. 3º da Lei 8.666, de 1993, e no item 1.2 do Decreto 2.745, de 1998, e ainda aos princípios da vedação ao enriquecimento sem causa, à função social do contrato e à justa proporção entre os encargos e a respectiva contraprestação remuneratória;
9.6.4. Paulo Roberto Costa, como Diretor de Abastecimento da Petrobras, em decorrência de propor o Aditivo nº 14, de forma irregular e com valores vultosos, sem a necessária justificativa dos valores cobrados acima dos preços de mercado, em infringência aos princípios básicos dispostos no art. 37 da CF/1998, no art. 3º da Lei 8.666, de 1993, e no item 1.2 do Decreto 2.745, de 1998, e ainda aos princípios da vedação ao enriquecimento sem causa, à função social do contrato e à justa proporção entre os encargos e a respectiva contraprestação remuneratória;
9.6.5.José Paulo Assis, como Gerente de Implementação de Empreendimentos para a Repar, em decorrência de autorizar e assinar o Aditivo nº 14, de forma irregular e com valores vultosos, sem a necessária justificativa dos valores cobrados acima dos preços de mercado, em infringência aos princípios básicos dispostos no art. 37 da CF/1998, no art. 3º da Lei 8.666, de 1993, e no item 1.2 do Decreto 2.745, de 1998, e ainda aos princípios da vedação ao enriquecimento sem causa, à função social do contrato e à justa proporção entre os encargos e a respectiva contraprestação remuneratória;
9.6.6. José Sérgio Gabrielli de Azevedo, como Presidente da Petrobras, em decorrência de inobservar os deveres previstos no art. 158 da Lei nº 6.404, de 1976, por ter atuado com conivência, imperícia, imprudência ou negligência, além da falta de dever de cuidado, em relação à necessária apuração dos ilícitos perpetrados na estatal, por ter deixado de agir para prevenir, evitar ou impedir a prática desses ilícitos; por falhar no seu dever de diligência previsto no art. 153 da Lei 6.404, de 1976, e por ter atuado com conivência, imperícia, imprudência ou negligência em relação à deficiente supervisão e controle das irregularidades praticadas pelos seus subordinados, conforme apurado nos recentes elementos de prova oriundos da Operação Lava Jato;
9.6.7. Sérgio Cunha Mendes, como Diretor Vice-Presidente Executivo da Mendes Júnior Trading e Engenharia S.A, em decorrência de praticar e conduzir atos ilícitos, com desvio de finalidade e abuso da personalidade jurídica que representava, para fraudar o processo licitatório da Petrobras e obter contrato de obras com sobrepreço de forma a maximizar indevidamente os lucros da empresa Mendes Júnior Trading e Engenharia S.A, mediante formação de cartel e pagamento de propinas a agentes da estatal, em infringência aos princípios básicos dispostos no art. 37 da CF/1998, no art. 3º da Lei 8.666, de 1993, e no item 1.2 do Decreto 2.745, de 1998, além dos princípios da vedação ao enriquecimento sem causa, à função social do contrato e à justa proporção entre os encargos e a respectiva contraprestação remuneratória;
9.6.8. Alberto Elísio Vilaça Gomes, como representante da Mendes Júnior Trading e Engenharia S.A, em decorrência de praticar e conduzir atos ilícitos, com desvio de finalidade e abuso da personalidade jurídica que representava, para fraudar o processo licitatório da Petrobras e obter contrato de obras com sobrepreço de forma a maximizar indevidamente os lucros da empresa Mendes Júnior Trading e Engenharia S.A, mediante formação de cartel e pagamento de propinas a agentes da estatal, em infringência aos princípios básicos dispostos no art. 37 da CF/1998, no art. 3º da Lei 8.666, de 1993, e no item 1.2 do Decreto 2.745, de 1998, além dos princípios da vedação ao enriquecimento sem causa, à função social do contrato e à justa proporção entre os encargos e a respectiva contraprestação remuneratória;
9.6.9. Ângelo Alves Mendes, como Diretor Vice-Presidente Corporativo da Mendes Júnior Trading e Engenharia S.A, em decorrência de praticar e conduzir atos ilícitos, com desvio de finalidade e abuso da personalidade jurídica que representava, para fraudar o processo licitatório da Petrobras e obter contrato de obras com sobrepreço de forma a maximizar indevidamente os lucros da empresa Mendes Júnior Trading e Engenharia S.A, mediante formação de cartel e pagamento de propinas a agentes da estatal, em infringência aos princípios básicos dispostos no art. 37 da CF/1998, no art. 3º da Lei 8.666, de 1993, e no item 1.2 do Decreto 2.745, de 1998, além dos princípios da vedação ao enriquecimento sem causa, à função social do contrato e à justa proporção entre os encargos e a respectiva contraprestação remuneratória;
9.6.10. José Humberto Cruvinel Resende, como Gerente de Contratos da Mendes Júnior Trading e Engenharia S.A, em decorrência de praticar e conduzir atos ilícitos, com desvio de finalidade e abuso da personalidade jurídica que representava, para fraudar o processo licitatório da Petrobras e obter contrato de obras com sobrepreço de forma a maximizar indevidamente os lucros da empresa Mendes Júnior Trading e Engenharia S.A, mediante formação de cartel e pagamento de propinas a agentes da estatal, em infringência aos princípios básicos dispostos no art. 37 da CF/1998, no art. 3º da Lei 8.666, de 1993, e no item 1.2 do Decreto 2.745, de 1998, além dos princípios da vedação ao enriquecimento sem causa, à função social do contrato e à justa proporção entre os encargos e a respectiva contraprestação remuneratória;
9.6.11. Alberto Jesus Padilla Lizondo, como Diretor da Setal Óleo e Gás S.A, em decorrência de praticar e conduzir atos ilícitos, com desvio de finalidade e abuso da personalidade jurídica que representava, para fraudar o processo licitatório da Petrobras e obter contrato de obras com sobrepreço de forma a maximizar indevidamente os lucros da empresa Mendes Júnior Trading e Engenharia S.A, mediante formação de cartel e pagamento de propinas a agentes da estatal, em infringência aos princípios básicos dispostos no art. 37 da CF/1998, no art. 3º da Lei 8.666, de 1993, e no item 1.2 do Decreto 2.745, de 1998, além dos princípios da vedação ao enriquecimento sem causa, à função social do contrato e à justa proporção entre os encargos e a respectiva contraprestação remuneratória;
9.6.12. Carlos Alberto Rodrigues, como Diretor da Setal Óleo e Gás S.A, em decorrência de praticar e conduzir atos ilícitos, com desvio de finalidade e abuso da personalidade jurídica que representava, para fraudar o processo licitatório da Petrobras e obter contrato de obras com sobrepreço de forma a maximizar indevidamente os lucros da empresa Mendes Júnior Trading e Engenharia S.A, mediante formação de cartel e pagamento de propinas a agentes da estatal, em infringência aos princípios básicos dispostos no art. 37 da CF/1998, no art. 3º da Lei 8.666, de 1993, e no item 1.2 do Decreto 2.745, de 1998, além dos princípios da vedação ao enriquecimento sem causa, à função social do contrato e à justa proporção entre os encargos e a respectiva contraprestação remuneratória;
9.6.13. Augusto Ribeiro de Mendonça Neto, como Controlador do Grupo Setal e Administrador da empresa SOG – Setal Óleo e Gás S.A, em decorrência de praticar e conduzir atos ilícitos, com desvio de finalidade e abuso da personalidade jurídica que representava, para fraudar o processo licitatório da Petrobras e obter contrato de obras com sobrepreço de forma a maximizar indevidamente os lucros da empresa Mendes Júnior Trading e Engenharia S.A, mediante formação de cartel e pagamento de propinas a agentes da estatal, em infringência aos princípios básicos dispostos no art. 37 da CF/1998, no art. 3º da Lei 8.666, de 1993, e no item 1.2 do Decreto 2.745, de 1998, além dos princípios da vedação ao enriquecimento sem causa, à função social do contrato e à justa proporção entre os encargos e a respectiva contraprestação remuneratória;
9.6.14. Luiz Cláudio de Araújo Santoro, como Diretor da empresa MPE Montagens e Projetos Especiais S.A, em decorrência de praticar e conduzir atos ilícitos, com desvio de finalidade e abuso da personalidade jurídica que representava, para fraudar o processo licitatório da Petrobras e obter contrato de obras com sobrepreço de forma a maximizar indevidamente os lucros da empresa Mendes Júnior Trading e Engenharia S.A, mediante formação de cartel e pagamento de propinas a agentes da estatal, em infringência aos princípios básicos dispostos no art. 37 da CF/1998, no art. 3º da Lei 8.666, de 1993, e no item 1.2 do Decreto 2.745, de 1998, e ainda aos princípios da vedação ao enriquecimento sem causa, à função social do contrato e à justa proporção entre os encargos e a respectiva contraprestação remuneratória;
9.6.15. Jésus de Oliveira Ferreira Filho, como Diretor da empresa MPE Montagens e Projetos Especiais S.A, em decorrência de praticar e conduzir atos ilícitos, com desvio de finalidade e abuso da personalidade jurídica que representava, para fraudar o processo licitatório da Petrobras e obter contrato de obras com sobrepreço de forma a maximizar indevidamente os lucros da empresa Mendes Júnior Trading e Engenharia S.A, mediante formação de cartel e pagamento de propinas a agentes da estatal, em infringência aos princípios básicos dispostos no art. 37 da CF/1998, no art. 3º da Lei 8.666, de 1993, e no item 1.2 do Decreto 2.745, de 1998, e ainda aos princípios da vedação ao enriquecimento sem causa, à função social do contrato e à justa proporção entre os encargos e a respectiva contraprestação remuneratória;
9.7. determinar que, com fulcro nos arts. 10, § 1º, 12, incisos I e II, e 16, § 2º, da Lei 8.443, de 1992, e nos arts. 202, incisos I e II, e 209, §§ 5º e 6º, do RITCU, a SeinfraOperações promova a citação dos responsáveis a seguir relacionados, para que, no especial e improrrogável prazo de  60 (sessenta) dias, apresentem as suas alegações de defesa sobre as falhas consistentes no débito apurado no bojo do Aditivo nº 14, em face da indevida diferença entre os valores estimativos da empresa estatal e o paradigma de mercado apurado pelo TCU, e/ou recolham aos cofres da Petrobras S.A. a quantia de R$ 298.987.182,57  (em valores históricos) , atualizada monetariamente a partir das datas indicadas no demonstrativo de débito à Peça 119 até a data do efetivo recolhimento, abatendo-se, na oportunidade, as quantias já eventualmente ressarcidas, na forma da legislação em vigor:
	NOME
	CPF
	ATRIBUIÇÃO

	Sérgio dos Santos Arantes
	XXX.417.367-XX
	Aprovação

	Adalberto Braga                                        
	XXX.720.157-XX
	Verificação

	Cócis Alexandre dos Santos Balbino
	XXX.274.297-XX
	Elaboração

	Débora Braga Barros Ferreira
	XXX.491.847-XX
	Elaboração

	José Luiz Arantes de Moura
	XXX.865.868-XX
	Elaboração

	Alexandre Werner
	XXX.463.387-XX
	Elaboração

	Marcos Rodrigues dos Santos
	XXX.844.707-XX
	Elaboração

	Gildásio Fernandes Dantas
	XXX.032.137-XX
	Verificação Revisão A e B

9.8. determinar que, com fulcro nos arts. 10, § 1º, 12, incisos I e II, e 16, § 2º, da Lei 8.443, de 1992, e nos arts. 202, incisos I e II, e 209, §§ 5º e 6º, do RITCU, a SeinfraOperações promova a citação dos responsáveis a seguir relacionados para que, no especial e improrrogável prazo de  60 (sessenta) dias, apresentem as suas alegações de defesa sobre as falhas consistentes no débito apurado no bojo do Aditivo nº 14, em face da diferença entre o valor contratado e o valor estimado para a contratação (sobrepreço residual) , com o seu consequente impacto sobre o menor detalhamento das planilhas orçamentárias, e/ou recolham aos cofres da Petrobras S.A. a quantia de R$ 176.311.823,01  (em valores históricos) , atualizada monetariamente a partir das datas indicadas no demonstrativo de débito à Peça 119 até a data do efetivo recolhimento, abatendo-se, na oportunidade, as quantias já eventualmente ressarcidas, na forma da legislação em vigor:
	NOME
	CPF
	ATRIBUIÇÃO

	Sérgio dos Santos Arantes
	XXX.417.367-XX
	Elaboração e aprovação de normas (Faixa de Variação) 

	Sandoval Dias Aragão
	XXX.203.586-XX
	Elaboração e aprovação de normas (Faixa de Variação) 

9.9. sobrestar, com fundamento no art. 157, caput, do RITCU, a aplicação da medida cautelar de indisponibilidade de bens prevista no item 9.1 deste Acórdão em desfavor dos Srs. Paulo Roberto Costa e Pedro José Barusco Filho e, também, da SOG Óleo e Gás S.A., diante da efetiva colaboração ou leniência premiada com o Ministério Público Federal, caso essa medida reste devidamente comprovada;
9.10. informar à Força-Tarefa da Operação Lava-Jato, aí incluídos os membros do Ministério Público Federal, que a manutenção do sobrestamento determinado pelo item 9.9 deste Acórdão depende da apreciação, pelo Ministério Público Federal, do compromisso firmado pelas correspondentes empresas, com as especificações das medidas de colaboração tendentes a contribuir com os respectivos processos de controle externo neste Tribunal, salientando que o TCU deliberará oportunamente sobre as possíveis sanções premiais a serem concedidas em prol das pessoas físicas colaboradoras ou das pessoas jurídicas lenientes, conforme o caso, por ocasião da análise das medidas especificadas no acordo judicial celebrado pelo Ministério Público Federal;
9.11. determinar que a unidade técnica promova o envio de cópia deste Acórdão, acompanhado do Relatório e da Proposta de Deliberação que o fundamenta, juntamente com as manifestações da SeinfraOperações acostadas às Peças 127, 128 e 129, para os responsáveis relacionados nos itens 9.1 até 9.8 deste Acórdão, com o intuito de subsidiar as correspondentes manifestações nestes autos, sem prejuízo de determinar que os aludidos responsáveis apresentem as suas defesas, em resposta à respectiva oitiva e/ou citação, acompanhadas dos subjacentes sumários, de sorte que, no respectivo sumário, o responsável faça listar objetivamente o título de cada questão essencial que ele pretende ver efetiva e necessariamente apreciada pelo TCU sobre a sua defesa, com a clara indicação de todas as páginas inerentes à cada questão essencial, na correspondente peça de defesa, em homenagem, assim, ao princípio da cooperação processual, nos termos dos arts. 6º e 15 da Lei n.º 13.105 (Código de Processo Civil) , de 2015, e do art.298 do RITCU; 
9.12. determinar que a SeinfraOperações promova a juntada de cópia deste Acórdão, acompanhado do Relatório e da Proposta de Deliberação que o fundamenta, aos eventuais processos de tomada de contas especial autuados para a apuração de irregularidades na implantação da refinaria Abreu e Lima, em Recife – PE (PAC – 25.753.0288.1P65.0026/2009) , na implantação de terminal para a ampliação da capacidade de escoamento de GLP e C5+, de 1,3 mm m3/dia para 18,0 mm m3/dia, pela construção de terminal de granéis líquidos no porto de Barra do Riacho – ES (25.785.0290.111S. 0032/2009) , na modernização e adequação do sistema de produção da refinaria Presidente Getúlio Vargas (Repar) , em Araucária – PR (PAC – 25.753.0288.3161.0041/2009) , e na construção do COMPERJ – RJ (25.753.XXXX.XXXX.0001) , para que cada Ministro-Relator do correspondente feito possa promover os estudos com o intuito de apurar as possíveis irregularidades perpetradas pelos diversos agentes públicos, no âmbito do respectivo procedimento técnico-administrativo destinado a resultar na edição da correspondente fundamentação ministerial para o posterior envio da Mensagem de Veto n.º 41, de 26/1/2010, ao Projeto de Lei no 46, de 2009 – CN, buscando subsequentemente promover o desbloqueio orçamentário-financeiro de cada empreendimento, seja diante da ausência da necessária fundamentação técnico-administrativa para esse desbloqueio, seja diante da produção dessa fundamentação de modo descabido ou inadequado, com vistas a permitir o prosseguimento de cada um desses quatro empreendimentos maculados pela correspondente irregularidade grave, sem a observância dos procedimentos estabelecidos e das cautelas fixadas pelos arts. 9o, 94, 95, 97 e 98, entre outros, da então vigente Lei n.º 12.017 (LDO-2010) , de 12/8/2009; e 
9.13. determinar que a unidade técnica promova o envio de cópia deste Acórdão, acompanhado do Relatório e da Proposta de Deliberação que o fundamenta, à Força-Tarefa do Ministério Público Federal na Operação Lava-Jato, à Força-Tarefa da Advocacia-Geral da União na Operação Lava-Jato, ao Juiz Federal Titular da 13ª Vara Federal de Curitiba, ao Ministério da Transparência e Controladoria-Geral da União e à Diretoria de Governança, Risco e Conformidade da Petrobras, para ciência e adoção das medidas porventura cabíveis, informando-os sobre a possibilidade de, após a assinatura de novos acordos de leniência e/ou de colaboração premiada, notificar o TCU para que possa deliberar sobre os eventuais efeitos desses acordos no âmbito dos processos de controle externo financeiro do TCU.”
De todo modo, após a análise do feito, o auditor federal da SeinfraOperações lançou o seu parecer à Peça 9, com a anuência dos dirigentes da unidade técnica (Peças 10 e 11) , nos seguintes termos:
“ (...)  2. As irregularidades que deram causa à mencionada medida cautelar foram apontadas nos indícios de superfaturamento, em pelo menos R$ 460.317.873,45, no Contrato 0800.0043363.08.2 (CT111) celebrado com o Consórcio Interpar (Mendes Júnior Trading e Engenharia S/A, Sistemas em Óleo e Gás – SOG e Montagens e Projetos Especiais – MPE) para a execução das unidades e sistemas off-sites nas carteiras de gasolina, coque e HDT da Refinaria Presidente Getúlio Vargas no Estado do Paraná (Repar) .
Histórico
	3. Trata o TC Processo 023.301/20155 de tomada de contas especial, autuado por meio da conversão do TC Processo 021.481/20096, nos termos do Acórdão 2166/2015-TCU-Plenário, diante dos indícios de superfaturamento, em pelo menos R$ 460.317.873,45, no Contrato 0800.0043363.08.2 (CT111) celebrado com o Consórcio Interpar (Mendes Júnior Trading S/A, Sistemas em Óleo e Gás – SOG e Montagens e Projetos Especiais – MPE) para a execução das unidades e sistemas off-sites nas carteiras de gasolina, coque e HDT da Refinaria Presidente Getúlio Vargas no Estado do Paraná (Repar) .
	4. O item 9.1 do Acórdão 2791/2017-TCU-Plenário, decretou, cautelarmente, com fundamento no art. 44, § 2º, da Lei 8.443/1992, e nos arts. 273 e 274 do RITCU, pelo prazo de um ano, a indisponibilidade de bens do Consórcio Interpar, cujos autos foram autuados em cumprimento ao subitem 9.4.3 desta deliberação.
Ainda no tocante a esta deliberação, nos termos do seu subitem 9.4.1, facultou-se a oportunidade para que o responsável se pronunciasse a respeito da adoção da medida cautelar em tela.
Os autos de indisponibilidade de bens foram constituídos para acompanhar os procedimentos necessários para identificar os bens do consórcio em comento, no sentido de bloqueá-los a fim de possibilitar futuro ressarcimento ao erário. Assim, concedeu-se a possibilidade do responsável se manifestar sobre a referida medida cautelar, ressalvando-se os bens financeiros necessários à continuidade das operações das pessoas jurídicas.
Resta, portanto, na presente instrução, analisar os argumentos trazidos pelo Consórcio Interpar.
Exame técnico
Em atenção ao Ofício 0748/2017TCU/SeinfraOperações, expedido por essa Unidade Técnica com o fito de se cumprir o comando do subitem 9.4.1 do Acórdão 2791/2017-TCU-Plenário, o Consórcio Interpar manifestou-se no sentido de que não apresentará defesa em face da decisão que decretou a indisponibilidade de seus bens, tendo em vista que cada empresa consorciada expressará sua respectiva manifestação relativamente à medida cautelar determinada por esta Corte de Contas (peça 8) .
Ressalta-se que, ainda no teor desse pronunciamento, o causídico sustentou prazo adicional para a apresentação do instrumento de procuração que, até o presente momento, não foi realizada. Todavia, na peça 274 do TC Processo 023.301/20155, consta uma procuração do consórcio para sociedade de advogados diversa do logótipo constante à peça 8 dos presentes autos.
Notório certificar que, ao se promover a indisponibilidade de bens do consórcio, poderá ocorrer, de forma indireta, a constrição de bens das empresas consorciadas, a saber, Mendes Júnior Trading e Engenharia S/A, Sistemas em Óleo e Gás – SOG e Montagens e Projetos Especiais – MPE. Ato contínuo, existem outros processos tratando da indisponibilidade de bens de tais empresas, o que poderá garantir o integral ressarcimento do débito.
Nesse contexto, pertinente alvitrar a decisão judicial proferida pelo Juízo da 1º Vara Empresarial da Comarca de Belo Horizonte do Poder Judiciário do Estado de Minas Gerais, no âmbito dos autos nº 0024.16.057.9058, na qual defere o processamento da recuperação judicial da Mendes Júnior Trading e Engenharia S/A (peça 18 do TC Processo 034.874/20178) .
Com intuito meramente jurisprudencial acerca de empresas em recuperação judicial, convém ressaltar a decisão proferida pela 1º Vara de Falências e Recuperação Judicial do Foro Central de São Paulo/SP, constante à peça 41 do TC Processo 026.835/20169, Relator Ministro Benjamin Zymler, in verbis:
‘É dos presentes autos que o cumprimento da medida constritiva de indisponibilidade de bens da Iesa Oléo e Gás (IOG) determinada pelo TCU coloca em sérios riscos o prosseguimento exitoso do processo de recuperação judicial do Grupo Inepar.
Conforme se verifica dos relatórios periódicos de acompanhamento das atividades das recuperandas e do cumprimento do plano de recuperação judicial aprovado pelos credores, é evidente que a indisponibilização de ativos das recuperandas fere de morte as chances de sucesso da recuperação das empresas.
Conforme já decidido no caso do Grupo OAS por esse juízo e também pelo Supremo Tribunal Federal, é importante que se esclareça que o processo de recuperação judicial se faz em favor do interesse social e do interesse público. O Estado brasileiro oferece uma ferramenta jurídico-processual para ajudar as empresas em crise a vencer o período de dificuldade não em função da tutela dos interesses da devedora, nem da tutela dos interesses dos credores. A intenção do sistema jurídico é a tutela dos interesses públicos e sociais decorrentes da preservação de todos os benefícios econômicos e sociais resultantes da manutenção das atividades produtivas e empresariais saudáveis.
Vale dizer, a recuperação judicial existe para garantir a geração de empregos, o recolhimento dos tributos, a manutenção da circulação de bens, produtos, serviços e riquezas que são decorrências da preservação da atividade empresarial saudável.
São esses benefícios econômicos e sociais que devem ser tutelados no processo de recuperação judicial.
Os interesses particulares e egoísticos de credores e devedores nunca poderão se colocar como uma barreira intransponível à realização dos interesses maiores buscados no processo de recuperação judicial.
Nesse sentido, e com toda a razão, o Superior Tribunal de Justiça e o Tribunal de Justiça de São Paulo já consolidaram o entendimento de que até mesmo os credores considerados como extraconcursais não sujeitos aos efeitos da recuperação judicial não podem avançar contra o patrimônio da empresa em recuperação sem prévia autorização do juízo recuperacional’.
O Ministro Edson Fachin, por sua vez, nos autos de MS 34.793/DF, pronunciou-se no sentido de que o Tribunal de Contas não pode bloquear os bens de empresa que esteja em recuperação judicial por ato próprio, sendo esta competência do juízo universal de falência e de recuperação judicial. Caso o TCU queira efetivar a medida cautelar de indisponibilidade de bens, deve requisitar à Advocacia-Geral da União que o faça perante a Vara de Falências e Recuperações Judiciais.
Outrossim, no tocante à deliberação desta Egrégia Corte que determinou cautelarmente a indisponibilidade de bens do Consórcio CONPAR, nos autos do TC Processo 036.132/20160, desta relatoria, enfatiza-se o excerto da decisão do Juízo da 1ª Vara de Falências e Recuperações Judiciais do Foro Central da Comarca de São Paulo, in verbis:
‘A medida visa garantir o resultado útil de futura decisão sobre a existência de sobrepreço no contrato administrativo.
Entretanto, conforme já decidido por duas vezes nesse mesmo processo, não se pode admitir que medidas de constrição de ativos atinjam a recuperanda de modo a colocar em risco o atingimento dos resultados sociais do processo em função da tutela do direito de um credor específico.
A tutela preventiva de eventual e futuro direito indenizatório em favor de um credor específico não pode se erigir em barreira intransponível à manutenção das atividades do grupo econômico em recuperação judicial, tendo em vista a prevalência da tutela do interesse maior, revelado pela preservação dos benefícios econômicos e sociais decorrentes da manutenção das atividades das empresas em recuperação judicial.
No caso, os relatórios de acompanhamento e fiscalização das atividades das recuperandas apresentados pela administradora judicial demonstram a delicada situação financeira das devedoras, que encontram dificuldades, inclusive, para fazer frente ao pagamento da folha de salários.
Nesse sentido, a constrição de valores determinada pelo TCU representa, de fato, uma série ameaça ao desenvolvimento do processo recuperacional.
Diante do exposto, e considerando a competência jurisdicional desse juízo universal, determino que se oficie COM URGÊNCIA ao Tribunal de Contas da União – TCU com determinação para que a medida de indisponibilidade não atinja ativos da Construtora OAS S/A – em recuperação judicial, bem como para que libere imediatamente em favor da recuperanda eventual valor que já tenha sido constrito’.
Em recente pronunciamento, a AGU enfatiza que todas as irregularidades, superfaturamentos apontados e demais ilícitos administrativos não ganham a proteção mínima do Estado-Juiz quando a arena da recuperação judicial é montada. Afirma, ainda, que considerando todo o cenário jurisprudencial sobre o tema e buscando uma proteção mínima aos interesses da União, na prática, a AGU vem apresentando requerimento subsidiário de anotação de reserva, incidindo sobre valores que pertençam às recuperandas depois do encerramento do processo e do cumprimento das obrigações assumidas no plano, na linha das decisões já proferidas pelo Juízo Recuperacional (cf. Ofício nº 4266/2018/AGU/PRU3/DAE/mfh, peça 93 do TC Processo 036.132/20160, Rel. Mins. André Luís de Carvalho) .
Conforme elucidado, a indisponibilidade de bens do consórcio pode ocorrer de forma indireta nas empresas que integram a referida associação de modo que, no caso concreto, é capaz de ocasionar sério risco de violação às decisões judiciais assinaladas.
Assim sendo, opina-se pelo levantamento expresso da medida cautelar determinada sobre os bens do Consórcio Interpar e o consequente arquivamento destes autos.
Conclusão
Trata-se de análise de conveniência acerca da medida cautelar de indisponibilidade de bens do Consórcio Interpar.
Segundo explanado, tal questão encontra-se decidida na jurisprudência aplicada ao caso.
Isto posto, conclui-se que a medida cautelar deve ser revogada e arquivada.
 Proposta de encaminhamento
Por todo o exposto, elevam-se os autos à consideração superior com a proposta de:
a) com fulcro no art. 276, § 5º do Regimento Interno do TCU, revogar a medida cautelar de indisponibilidade de bens do Consórcio Interpar (CNPJ 10.217.884/000194) ;
b) arquivar os presentes autos, apensando-o definitivamente ao TC Processo 023.301/20155, nos termos do art. 36 da ResoluçãoTCU 259/2014, tendo em vista a conexão de ambos os processos; e
c) encaminhar cópia da decisão que vier a ser proferida, acompanhada do Relatório e do Voto que a fundamentam, ao responsável, ao Juízo da 1º Vara Empresarial da Comarca de Belo Horizonte do Poder Judiciário do Estado de Minas Gerais, à Força-Tarefa do Ministério Público Federal no Paraná, à Força-Tarefa da Advocacia-Geral da União no Paraná, ao Juiz Federal Titular da 13ª Vara Federal de Curitiba, ao Ministério da Transparência e Controladoria-Geral da União (CGU) e à Diretoria de Governança, Risco e Conformidade da Petrobras (GRC) .”
É o Relatório.

8.1. José Roberto Manesco (OAB/SP nº 61.471), entre outros, representando o Consórcio Interpar.

Não atuou.

INDISPONIBILIDADE DE BENS. PETROBRAS. REFINARIA PRESIDENTE GETÚLIO VARGAS (REPAR). CONTRATO CT-111. DECRETAÇÃO DA CAUTELAR DE INDISPONIBILIDADE DE BENS PELO ACÓRDÃO 2.791/2017-TCU-PLENÁRIO. OITIVA. PROPOSTA PARA A REVOGAÇÃO DA MEDIDA. TRANSCURSO DO PRAZO DA REFERIDA CAUTELAR. EMPRESA EM RECUPERAÇÃO JUDICIAL. PERDA DE EFICÁCIA DA MEDIDA CAUTELAR. APENSAMENTO. COMUNICAÇÃO.

INDISPONIBILIDADE DE BENS (IND)

Secretaria Extraordinária de Operações Especiais em Infraestrutura (SeinfraOperações).

Trata-se de acompanhamento sobre a cautelar de indisponibilidade dos bens do Consórcio Interpar a partir do Acórdão 2.791/2017 proferido pelo Plenário do TCU, no âmbito do TC 023.301/2015-5, diante dos indícios de dano ao erário no bojo do Contrato 0800.0043363.08.2 (CT-111) celebrado pela Petróleo Brasileiro S.A. (Petrobras) com o Consórcio Interpar (Mendes Júnior Trading e Engenharia S.A., Sistemas em Óleo e Gás – SOG e Montagens e Projetos Especiais – MPE) para a execução das unidades e sistemas off-sites nas carteiras de gasolina, coque e HDT da Repar.
Em face da prolação da referida cautelar de indisponibilidade dos bens, foi determinada a oitiva dos responsáveis para apresentarem as suas manifestações nos autos, com o envio da adicional informação sobre a possibilidade de indicarem “os bens por eles considerados essenciais ao sustento das pessoas físicas e à manutenção das atividades operacionais das pessoas jurídicas, com as devidas justificativas”.
Por esse ângulo, após a referida oitiva do Consórcio Interpar, os seus advogados aduziram que a entidade não apresentaria defesa em face da decisão de indisponibilidade dos bens, já que cada empresa consorciada apresentaria a sua respectiva manifestação sobre a aludida cautelar patrimonial constritiva. 	
Contudo, no presente momento, a SeinfraOperações propôs a revogação da sobredita cautelar constritiva em relação ao aludido consórcio de empresas, com o consequente arquivamento do feito, ao vislumbrar que “a indisponibilidade de bens do consórcio pode ocorrer de forma indireta nas empresas que integram a referida associação de modo que, no caso concreto, é capaz de ocasionar sério risco de violação às decisões judiciais assinaladas”.
A unidade técnica destacou, ainda, que a 1ª Vara Empresarial da Comarca de Belo Horizonte do Poder Judiciário do Estado de Minas Gerais teria deferido o processamento da recuperação judicial em favor da Mendes Júnior Trading e Engenharia S.A. sob o Processo nº  0024.16.057.9058. 
A SeinfraOperações ressaltou, nesse ponto, o pronunciamento do Ministro Edson Fachin nos âmbito do MS 34.793-DF, aduzindo que o TCU não deveria bloquear os bens de empresa em recuperação judicial, diante do juízo universal de falência e recuperação judicial, já que, nesse caso, o TCU deveria buscar a prolação da cautelar de indisponibilidade de bens por intermédio da advocacia pública perante o juízo de falências e recuperações judiciais, tendo a unidade técnica proposto, então, a revogação da aludida cautelar.
Incorporo o parecer da unidade técnica a estas razões de decidir, sem prejuízo de considerar prejudicada a aludida cautelar, em vez de promover a sua revogação, até porque a constrição patrimonial poderia ser deferida em relação à cada empresa consorciada.
O TCU tem eventualmente deixado, contudo, de decretar a aludida constrição cautelar patrimonial, em sintonia com a mencionada manifestação do STF (v.g.: Acórdãos 2.227/2018, 1.601/2017, 2.310/2017 e 2.733/2017, do Plenário do TCU) .
A despeito, enfim, de a suscitada cautelar patrimonial constritiva poder novamente vir a ser decretada pelo TCU, a partir da identificação de outras irregularidades com novo dano ao erário em vários outros processos no TCU, não se mostra necessária a decretação da aludida cautelar, no presente momento, até porque, sem a perda de tempo na análise das respostas às cautelares patrimoniais constritivas, o processo de tomada de contas especial pode caminhar mais celeremente para o subsequente deslinde final de mérito.
Assinalo, portanto, o presente prejuízo à eventual concessão da cautelar patrimonial constritiva, sem prejuízo de determinar o apensamento definitivo do presente processo ao TC Processo 023.301/20155.
Ante o exposto, pugno pela prolação do Acórdão ora submetido a este Colegiado.
TCU, Sala das Sessões, em 13 de março de 2019.
Ministro-Substituto ANDRÉ LUÍS DE CARVALHO 
Relator